臺灣新北地方法院民事裁定
                               110年度消債職聲免字第21號
聲  請  人  
即  債務人  潘潔琳  
代  理  人  趙興偉律師（法律扶助律師）
相  對  人  
即  債權人  國泰世華商業銀行股份有限公司

法定代理人  郭明鑑  
代  理  人  黃怡玲  
相  對  人  
即  債權人  聯邦商業銀行股份有限公司


法定代理人  林鴻聯  
相  對  人
即  債權人  遠東國際商業銀行股份有限公司

法定代理人  周添財  


相  對  人
即  債權人  元大商業銀行股份有限公司


法定代理人  翁健    
代  理  人  黃勝豐  
相  對  人  
即  債權人  永豐商業銀行股份有限公司

法定代理人  陳嘉賢  
代  理  人  呂亮毅  
相  對  人
即  債權人  玉山商業銀行股份有限公司


法定代理人  黃男州  
代  理  人  朱逸君  
相  對  人
即  債權人  台新國際商業銀行股份有限公司

法定代理人  尚瑞強  


相  對  人
即  債權人  日盛國際商業銀行股份有限公司

法定代理人  黃錦瑭  


相  對  人
即  債權人  安泰商業銀行股份有限公司


法定代理人  丁予康  
代  理  人  羅漢璇  
相  對  人
即  債權人  中國信託商業銀行股份有限公司


法定代理人  利明献  


相  對  人  
即  債權人  元大國際資產管理股份有限公司

法定代理人  宋耀明  
代  理  人  張師誠  
相  對  人
即  債權人  滙誠第一資產管理股份有限公司

法定代理人  莊仲沼  


上列當事人因消費者債務清理事件聲請免責，本院裁定如下：
    主  文
聲請人潘潔琳不予免責。
    理  由
一、按法院為終止或終結清算程序之裁定確定後，除別有規定外
    ，應以裁定免除債務人之債務；又法院裁定開始清算程序後
    ，債務人有薪資、執行業務所得或其他固定收入，扣除自己
    及依法應受其扶養者所必要生活費用之數額後仍有餘額，而
    普通債權人之分配總額低於債務人聲請清算前2年間，可處
    分所得扣除自己及依法應受其扶養者所必要生活費用之數額
    者，法院應為不免責之裁定，但債務人證明經普通債權人全
    體同意者，不在此限；而債務人有下列各款情形之一者，法
    院應為不免責之裁定，但債務人證明經普通債權人全體同意
    者，不在此限：㈠於7年內曾依破產法或本條例規定受免責；
    ㈡隱匿、毀損應屬清算財團之財產，或為其他不利於債權人
    之處分；㈢捏造債務或承認不真實之債務；㈣聲請清算前2年
    內，因消費奢侈商品或服務、賭博或其他投機行為，所支出
    之總額逾該期間可處分所得扣除自己及依法應受其扶養者所
    必要生活費用之半數，或所負債務之總額逾聲請清算時無擔
    保及無優先權債務之半數，而生開始清算之原因；㈤於清算
    聲請前1年內，已有清算之原因，而隱瞞其事實，使他人與
    之為交易致生損害；㈥明知已有清算原因之事實，非基於本
    人之義務，而以特別利於債權人中之一人或數人為目的，提
    供擔保或消滅債務；㈦隱匿、毀棄、偽造或變造帳簿或其他
    會計文件之全部或一部，致其財產之狀況不真確；㈧故意於
    財產及收入狀況說明書為不實之記載，或有其他故意違反本
    條例所定義務之行為，消費者債務清理條例（下稱消債條例
    ）第132條、第133條及第134條分別定有明文。
二、聲請人前因有不能清償債務之情事，於民國107年3月30日具
    狀聲請前置調解，嗣於107年6月21日調解期日調解不成立，
    聲請人於107年7月3日具狀聲請更生，經本院以107年度消債
    更字第230號裁定自108年2月26日下午4時起開始更生程序，
    並由本院司法事務官以108年度司執消債更字第61號進行更
    生程序，嗣因聲請人所提更生方案未獲債權人會議可決，且
    其更生方案條件未達已盡力清償程度，經本院以108年度消
    債清字第171號裁定自109年6月9日下午4時起開始清算程序
    ，並經本院司法事務官以109年度司執消債清字第76號進行
    清算程序，繼經司法事務官於109年11月30日裁定終止清算
    程序並確定在案等情，業經本院依職權調取107年度消債更
    字第230號、108年度司執消債更字第61號、108年度消債清
    字第171號、109年度司執消債清字第76號等事件卷宗核閱屬
    實。本院所為終止清算程序之裁定既已確定，依首揭消債條
    例規定，法院應審酌聲請人是否有消債條例第133條、第134
    條所定應為不免責裁定之情形。
三、本院前發函通知相對人就本院應否裁定聲請人免責乙事陳述
    意見（見本院卷第29頁），並指定調查期日使聲請人、相對
    人到庭陳述意見，相對人於調查期日均未到庭，且除相對人
    聯邦商業銀行股份有限公司未具狀表示意見、相對人永豐商
    業銀行股份有限公司具狀請求本院依職權審酌外，其餘相對
    人則均以書狀表示不同意聲請人免責等語。
四、經查：
  ㈠聲請人有消債條例第133條所定應不予免責之事由：
　⒈參消債條例第133條及其立法理由，本條於債務人之收入扣除
    自己及依法應受其扶養者所必要生活費用之數額後仍有餘額
    者，始有適用。是依上開規定，自應以本院裁定開始清算時
    起迄裁定免責前，綜合考量認定債務人是否有「於清算程序
    開始後債務人有薪資、執行業務所得或其他固定收入，扣除
    自己及依法應受其扶養者所必要生活費用之數額後仍有餘額
    」，及「普通債權人之分配總額低於債務人聲請清算前二年
    間，可處分所得扣除自己及依法應受其扶養者所必要生活費
    用之數額」此二要件，以判斷其有無消債條例第133條之適
    用。
　⒉聲請人自開始清算程序後之收支狀況：　
　⑴按法院裁定開始更生程序後，債務人免責前，法院裁定開始
    清算程序，其已進行之更生程序，適於清算程序者，作為清
    算程序之一部；其更生聲請視為清算聲請，消債條例第78條
    1項定有明文。由其文義可知，在適於清算程序之情形下，
    清算程序之始點，得提前至裁定開始更生時（臺灣高等法院
    暨所屬法院98年法律座談會民事類提案第40號法律問題研討
    結果參照），揆諸前開說明，本件應以本院裁定開始更生程
    序時即108年2月26日起至裁定不免責前之期間為判斷。
　⑵聲請人自開始清算程序後之收入狀況：　
　　查聲請人主張其自108年2月26日開始更生程序後，每月收入
    約新臺幣（下同）1萬元至6萬元不等，且自110年3月17日起
    因發生車禍，須休養3月無法工作，繼自110年8月起開始復
    職，收入同前；另聲請人因出借公益彩券經銷證，每月得有
    共銷利潤保證金1,000元，並每月領有租金補助4,000元乙節
    （見司執消債更卷第150至151頁、第213至214頁；本院卷第
    65至67頁、第199至200頁、第201至202頁），並提出公益彩
    券共同經銷協議書及診斷證明書為證（見司執消債更卷第15
    2頁；本院卷第91頁）。又聲請人雖陳稱其自110年3月17日
    起因發生車禍，須休養數月無法工作，該期間並無薪資收入
    乙節，然審酌聲請人自陳其自110年8月起已復職上班，且工
    作收入同前等情，則聲請人縱因意外事故須暫時休養，而致
    請假期間收入一時中斷或減少，惟此尚屬意外事故所致臨時
    狀態，且聲請人請假結束返職後即回復正常收入，故本院認
    本件以108年3月起至110年3月止，計算聲請人自開始更生程
    序後之收入狀況，尚為妥適。又聲請人於108年、109年度經
    申報之薪資所得分別為364,564元、325,808元，有本院依職
    權調閱之稅務電子閘門財產所得調件明細表在卷可佐（另置
    於限閱卷內），而聲請人主張其於110年1月至3月間之每月
    薪資分別為26,778元、27,778元、12,816元，亦據提出薪資
    明細表附卷可憑（見本院卷第85至89頁），加計聲請人每月
    得收取之上開保證金1,000元、租金補助4,000元，故聲請人
    自開始更生程序後之收入共計為821,983元【計算式：（364
    ,564元÷12月×10月）+325,808元+26,778元+27,778元+12,81
    6元+（1,000元+4,000元）×25月=821,983元，元以下四捨五
    入】。
　⑶聲請人自開始清算程序後之支出狀況（含個人支出及扶養費
    ）：
　①按債務人必要生活費用，以最近一年衛生福利部或直轄市政
    府所公告當地區每人每月最低生活費1.2倍定之；受扶養者
    之必要生活費用，準用第1項規定計算基準數額，並依債務
    人依法應負擔扶養義務之比例認定之；前二項情形，債務人
    釋明更生期間無須負擔必要生活費用一部或全部者，於該範
    圍內，不受最低數額限制；債務人證明確有必要支出者，不
    受最高數額及應負擔比例之限制；債務人聲請更生或清算時
    所提財產及收入狀況說明書，其表明每月必要支出之數額，
    與本條例第64條之2第1項、第2項規定之認定標準相符者，
    毋庸記載原因、種類及提出證明文件，消債條例第64條之2
    、消債條例施行細則第21條之1第3項分別定有明文。　
　②查聲請人自更生程序開始後迄至清算程序開始前，其每月之
    個人必要支出，加計其所應負擔父親李○櫻、母親潘○花、次
    女潘○瑾（原名潘○彤）之扶養費後，應以26,385元計算為妥
    適乙節，業經本院以108年度消債清字第171號裁定認定在案
    ，有上開裁定在卷可佐，另因計算聲請人上開期間收入狀況
    時，已將聲請人之每月租金補助另行計入，而非自聲請人之
    租金費用中先行扣除，故聲請人上開每月必要支出費用應再
    行加計4,000元，故聲請人於108年3月起至109年5月止關於
    自己及依法應受其扶養者所必要之生活費用為455,775元【
    計算式：（26,385元＋4,000元）×15月=455,775元】。
　③次查聲請人主張其自清算程序開始後，每月之必要生活費用
    為新北市平均每人每月最低生活費標準之1.2倍，另尚須給
    付潘○花、潘○瑾每月扶養費各3,000元、9,300元等節（見本
    院卷第65至67頁、第199至200頁、第201至202頁），雖未據
    提出相關證明文件，惟聲請人所主張之上開個人必要生活費
    用及扶養費支出金額，未高於於衛生福利部所公告109年、1
    10年度新北市平均每人每月最低生活費標準之1.2倍即18,60
    0元、18,720元，依消債條例施行細則第21條之1之規定，債
    務人本毋庸就上開支出記載原因、種類及提出證明文件，是
    聲請人此部分主張，尚堪憑採，則以上開期間計算，聲請人
    自開始清算程序後之個人必要生活費用共計為309,360元【
    計算式：（18,600元＋3,000元＋9,300元）×7月＋（18,720元＋
    3,000元＋9,300元）×3月=309,360元】
  ⑷從而，聲請人於本院裁定開始更生程序後，以上開期間計算
    ，其固定收入扣除自己及依法應受其扶養者所必要生活費用
    之數額後仍有餘額56,848元（計算式：821,983元-455,775
    元-309,360元=56,848元），堪認聲請人合於消債條例第133
    條前段之要件，為尚具清償能力之人，故依同條後段規定，
    尚應審究普通債權人之分配總額是否低於債務人聲請清算前
    2年間可處分所得扣除自己及依法應受其扶養者所必要生活
    費用之數額。
　⒊聲請人於清算聲請前2年之收支狀況：
  ⑴按法院裁定開始更生程序後，債務人免責前，法院裁定開始
    清算程序，其已進行之更生程序，適於清算程序者，作為清
    算程序之一部；其更生聲請視為清算聲請；債務人於法院調
    解不成立之日起20日內，聲請更生或清算者，以其調解之聲
    請，視為更生或清算之聲請，不另徵收聲請費，消債條例第
    78條第1項、第153條之1第2項分別定有明文。復按消債條例
    第133條規定所稱「可處分所得」，固不包括法律上禁止處
    分之財物（如以勞工薪資提撥退休金部分）或其他依法令應
    繳納之稅費部分，但不以債務人得自由處分該所得為限，債
    務人之薪資債權雖遭執行法院扣押而不得處分（強制執行法
    第115條第1項），但其經執行法院核發移轉命令後，已用於
    清償債務人之債務，此與債務人自行處分而為清償者無異，
    是此部分應列為債務人可處分所得之計算範疇（司法院民事
    廳102年第2期民事業務研究會第24號消債條例法律問題研審
    小組意見參照）。
　⑵查聲請人前於107年3月30日具狀聲請調解，嗣於107年6月21
    日調解期日調解不成立，聲請人於107年7月3日具狀聲請更
    生，揆諸前揭法條規定，應以其調解聲請視為清算之聲請，
    故本件應以聲請人聲請調解前2年即105年4月至107年3月間
    之期間為判斷。又聲請人於105年、106年、107年度之總申
    報所得，依序為408,916元、453,462元、419,755元，有稅
    務電子閘門財產所得調件明細表附卷可考（另置於限閱卷內
    ），是本件聲請調解前2年期間，聲請人可處分所得總計應
    為865,088元【計算式：（408,916元÷12月×9月）＋453,462
    元＋（419,755元÷12月×3月）＝865,088元，元以下四捨五入
    ，下同】。又聲請人於聲請更生時，其每月個人必要支出及
    所應負擔李○櫻、潘○花、潘○瑾之扶養費合計應以26,385元
    計算為妥適乙節，業經本院以107年度消債更字第230號裁定
    認定在案，有上開裁定在卷可佐，本院認以此標準計算聲請
    人上開期間之支出狀況，尚為妥適，故聲請人於聲請調解前
    2年關於自己及依法應受其扶養者所必要之生活費用應為633
    ,240元（計算式：26,385元x24月=633,240元），是聲請人
    於聲請調解前2年間可處分所得扣除自己及依法應受其扶養
    者所必要生活費用之數額後，尚有餘額231,848元（計算式
    ：865,088元-633,240元＝231,848元），而本件相對人於清
    算執行程序未獲分配，此有本院109年度司執消債清字第76
    號裁定附卷可考（見司執消債清卷第188頁），是聲請人前
    開餘額顯已高於全體相對人於本件清算程序中之分配總額，
    且聲請人未證明有經全體普通債權人同意免責之情形，揆諸
    前揭規定，債務人有消債條例第133條所定之不免責事由。
    　
  ㈡聲請人無消債條例第134條所定應不予免責之事由：　
　⒈按消費者依清算程序清理債務，於程序終止或終結後，為使
    其在經濟上得以復甦，以保障其生存權，除本條例另有不予
    免責之規定外，例如：第133條、第134條等，就債務人未清
    償之債務採免責主義，消債條例第132條立法理由參照。是
    消債條例係以免責主義為原則，不免責為例外，倘債權人主
    張債務人有消債條例第134條各款所定不免責之情事，即應
    由債權人就債務人有合於上開各款要件之事實，提出相當之
    事證證明之。　　　　
　⒉查本院經依聲請查詢聲請人之入出境資料，聲請人於本件清
    算聲請前2年起迄今並無任何出境紀錄乙情，有入出境資訊
    連結作業資料附卷可稽（另置於限閱卷內），是相對人國泰
    世華商業銀行股份有限公司、台新國際商業銀行股份有限公
    司主張聲請人於聲請清算前2年內，或有出境旅遊之奢侈消
    費行為，而有消債條例第134條第4款不予免責之事由，尚非
    有據。
  ⒊又相對人日盛商業銀行股份有限公司（下稱日盛銀行）雖主
    張聲請人自行陳報之收入金額，均低於其105年至107年度之
    申報所得資料，顯有消債條例第134條第8款所定故意於財產
    及收入狀況說明書為不實記載之行為云云。惟查聲請人於10
    5年3月至107年6月間，其薪資明細單上均記載每月薪資有遭
    法定扣款，數額為8千餘元以上不等金額等情，有聲請人所
    提上開期間歷月薪資明細單附卷可佐（見消債更卷第109至1
    33頁）；參以聲請人於聲請更生時，亦曾陳報提出其105年
    、106年度各類所得資料清單（見消債更卷第81頁、第139頁
    ），得供本院憑以核對其財產及收入狀況說明書內容，故聲
    請人縱認其每月薪資有部分款項遭法定扣款，而主觀上認僅
    有扣款後之實領薪資為其可處分所得，並據此陳報其收入狀
    況，亦難憑此逕認其有故意於財產及收入狀況說明書為不實
    記載之行為，是相對人日盛銀行執此為由，主張聲請人有消
    債條例第134條第8款不予免責之事由，亦非有據。
　⒋至相對人中國信託商業銀行股份有限公司（下稱中國信託銀
    行）另主張聲請人尚具工作能力及還款能力，理當竭力清償
    債務，以防消債條例被濫用，阻礙社會經濟健全及債權人公
    平受償機會，故聲請人不應免責云云，惟聲請人有無工作還
    款能力等節，並非消債條例第134條各款所定之不免責要件
    ，相對人中國信託銀行上開主張未具體說明或提出相當事證
    釋明聲請人符合消債條例第134條何款不免責之規定，是相
    對人中國信託銀行執此主張聲請人不應免責等詞，即無足採
    。
　⒌此外，本院依職權就現有事證予以調查審酌之結果，查無聲
    請人有何其他違反消債條例第134條各款之情形，且相對人
    亦未具體表明聲請人有何該條所定不免責之情事，是相對人
    主張聲請人不應免責等詞，洵非可採，堪認聲請人並無消債
    條例第134條各款所定之不免責事由。　　　　
五、綜上所述，本件聲請人經法院為終止清算程序之裁定確定，
    雖無消債條例第134條各款所列之不免責事由，惟聲請人有
    消債條例第133條所定不免責事由，且未經普通債權人全體
    同意其免責，揆諸首揭規定，本件聲請人應不予免責，爰裁
    定如主文。
六、至債務人因消債條例第133條之情形，受不免責之裁定確定
    後，繼續清償達該條規定之數額（即上開視為聲請清算前2
    年間可處分所得扣除自己及依法應受其扶養者所必要生活費
    用之餘額231,848元），且各普通債權人受償額均達其應受
    分配額時，依消債條例第141條規定，債務人得再聲請法院
    裁定免責。又法院為不免責之裁定確定後，債務人繼續清償
    債務，而各普通債權人受償額均達其債權額之20%以上者，
    依消債條例第142條規定，可再行聲請法院裁定免責，併此
    敘明。
中　　華　　民　　國　　111 　年　　7 　　月　　19　　日
                  民事第七庭    法　官　李宇銘
以上正本係照原本作成。
如不服本裁定，應於收受送達後10日內向本院提出抗告狀，並應
繳納抗告費新臺幣1,000 元。
中　　華　　民　　國　　111 　年　　7 　　月　　19　　日
　　　　　　　　　　　　        書記官  李律廷



附表：
編號 普通債權人 債權總額（新臺幣∕元） 債權比例 清算執行程序中已受償金額 債務人依消債條例第133條規定所應清償之最低數額（即231,848元×債權比例） 消債條例第142條所定債權額20％ 1 國泰世華商業銀行股份有限公司 666,653 13.48％ 0 31,253 133,331 2 聯邦商業銀行股份有限公司 74,315 1.5％ 0 3,478 14,863 3 遠東國際商業銀行股份有限公司 480,114 9.71％ 0 22,513 96,023 4 元大商業銀行股份有限公司 966,415 19.54％ 0 45,303 193,283 5 永豐商業銀行股份有限公司 222,862 4.51％ 0 10,456 44,572 6 玉山商業銀行股份有限公司 433,645 8.77％ 0 20,333 86,729 7 台新國際商業銀行股份有限公司 141,324 2.86％ 0 6,631 28,265 8 日盛國際商業銀行股份有限公司 155,926 3.15％ 0 7,303 31,185 9 安泰商業銀行股份有限公司 336,374 6.8％ 0 15,766 67,275 10 中國信託商業銀行股份有限公司 557,011 11.27％ 0 26,129 111,402 11 元大國際資產管理股份有限公司 778,305 15.74％ 0 36,493 155,661 12 滙誠第一資產管理股份有限公司 132,188 2.67％ 0 6,190 26,438      合           計  4,945,132 100％ 0 231,848 989,027 備註： 本附表債權總額欄所示數額及債權比例欄，係依本院109年度司執消債清字第76號清算事件109年7月22日公告之債權表為據，其中關於債權人中國信託商業銀行股份有限公司之債權比例應修正為11.27%，全部債權比例合計始為100%，併此敘明。